【裁判字號】    97,訴,1433
【裁判日期】    980310
【裁判案由】    強盜等
【裁判全文】
臺灣高雄地方法院刑事判決              97年度訴字第1433號
公  訴  人  臺灣高雄地方法院檢察署檢察官
被      告  甲○○
選任辯護人  陳豐裕律師
被      告  丁○○
                    （於臺灣高雄戒治所另案戒治中）
            丙○○
                    （於臺灣高雄監獄另案執行中）
上列二人共同
指定辯護人  莊博文律師
被      告  乙○○  男  30歲.
                    身分證統一.
                    住高雄縣燕.
選任辯護人  尤挹華律師
上列被告因強盜等案件，經檢察官提起公訴（97年度偵字第1327
4 、13275 、14884 、20000 、23309 、27422 號、97年度偵緝
字第1883號），本院判決如下：
    主  文
甲○○共同犯攜帶兇器強盜罪，處有期徒刑捌年。扣案玩具手槍
壹把、西瓜刀壹支、膠帶壹捲、童軍繩肆條及毛巾壹條均沒收。
丁○○共同犯攜帶兇器強盜罪，累犯，處有期徒刑捌年肆月。扣
案玩具手槍壹把、西瓜刀壹支、膠帶壹捲、童軍繩肆條及毛巾壹
條均沒收。
丙○○共同犯私行拘禁罪，累犯，處有期徒刑壹年肆月；扣案玩
具手槍壹把、西瓜刀壹支、膠帶壹捲、童軍繩肆條及毛巾壹條均
沒收。又犯搶奪罪，累犯，處有期徒刑柒月。應執行有期徒刑壹
年玖月；扣案玩具手槍壹把、西瓜刀壹支、膠帶壹捲、童軍繩肆
條及毛巾壹條均沒收。
乙○○共同犯私行拘禁罪，累犯，處有期徒刑壹年肆月；扣案玩
具手槍壹把、西瓜刀壹支、膠帶壹捲、童軍繩肆條及毛巾壹條均
沒收。
丙○○、乙○○被訴結夥三人攜帶兇器強盜罪部分，均無罪。
    事  實
一、丁○○前因違反槍砲彈藥管制條例案件，經法院判處有期徒
    刑3 年，併科罰金新台幣（下同）5 萬元確定，於民國94年
    8 月18日縮刑假釋出監並付保護管束，於96年3 月14日保護
    管束期滿，未經撤銷假釋視為執行完畢；丙○○前因竊盜及
    公共危險案件，經法院判處有期徒刑1 年及6 月，定應執行
    有期徒刑1 年5 月確定，於95年2 月21日縮刑期滿執行完畢
    ；乙○○前因竊盜及違反毒品危害防制條例案件，經法院判
    處有期徒刑1 年10月及1 年，定應執行有期徒刑2 年8 月確
    定，於96年4 月16日縮短刑期假釋出獄，假釋中付保護管束
    ，嗣撤銷保護管束，撤銷假釋，原應再執行有期徒刑2 月14
    日，惟因本院於96年8 月27日裁定違反毒品危害防制條例部
    分減為有期徒刑6 月，與不應減刑之竊盜罪部分應執行有期
    徒刑2 年2 月，減刑後無需再執行而執行完畢。
二、甲○○（綽號「阿林仔」）、丁○○共同意圖為自己不法所
    有，基於以強暴、脅迫方式致他人無法抗拒而取其物之犯意
    聯絡，事先於97年5 月5 日前某日，由甲○○帶丁○○至國
    道中山高速公路岡山交流道附近之高雄縣燕巢鄉統一精工加
    油站（下稱系爭加油站），告知己○○所駕駛之車牌號碼
    WJ-376號曳引車及連結車牌號碼YE -75號板台車（下稱系爭
    曳引板車）平日停放位置及載運必經路線，另帶丁○○前往
    戊○○所有位於台南市○區○○路925 巷228 號之1 旁之鐵
    皮工廠（下稱系爭鐵工廠），原擬介紹丁○○與戊○○認識
    ，並探詢出售廢鐵事宜，惟未遇戊○○，嗣於97年5 月5 日
    凌晨2 時30分許，由丁○○假藉為友人甲○○挾持其妻姦夫
    之名義，邀約丁○○之弟丙○○及表弟乙○○，共同基於妨
    害自由之犯意聯絡（丁○○基於強盜之犯意），由丙○○駕
    駛車牌號碼PY-6795 號自小客車（下稱系爭小客車）搭載丁○○與乙○○，在系爭加油站附近尋覓己○○及所駕駛之系
    爭曳引板車，適己○○駕駛系爭曳引板車搭載春雨工廠股份
    有限公司（下稱春雨公司）所有之中鋼合金圓條直棒（寬38
    公釐，長6 公尺）共8 綑及（寬42公釐，長6 公尺）共8 綑
    （總重29.69 公噸，市價計新台幣【下同】116 萬1567元）
    經過，丙○○等人即駕車尾隨在後，於同日凌晨3 時許，行
    經國道中山高速公路北上333.7 公里處即台南縣仁德戰備跑
    道路段時，由丙○○在系爭小客車車頂裝置紅色警示燈，駛
    近己○○駕駛之系爭曳引板車，並由丁○○手持警用交通指
    揮棒指揮己○○靠邊停車，己○○誤以為警察攔檢，遂依指
    示停駛路旁，嗣丁○○持其所有客觀上可充作凶器使用之玩
    具槍1 把，命令己○○下車，乙○○持丁○○所有客觀上可
    充作凶器使用之西瓜刀1 把，喝令己○○不准動，2 人共同
    持童軍繩將己○○雙手綁住，以毛巾矇住己○○雙眼再以白
    色膠帶固定，以此強暴、脅迫方式致使己○○不能抗拒後，
    丁○○旋撥打手機向甲○○告知已制服己○○及取得系爭曳
    引板車所搭載之鋼材，甲○○即指示丁○○請丙○○、乙○○，駕駛系爭小客車搭載己○○在高速公路上持續行駛，以
    此方式剝奪己○○之行動自由，並指示丁○○駕駛系爭曳引
    板車由仁德交流道下高速公路開往台南市台1 線空軍醫院附
    近之台糖量販店，會合後並由甲○○駕駛銀色箱型車（下稱
    系爭箱型車），帶領丁○○將系爭曳引板車開往系爭鐵工廠
    ，於同日清晨4 時許，甲○○與丁○○到達系爭鐵工廠時，
    因丁○○不擅駕駛系爭引曳板車，致該車碰撞鐵工廠圍牆及
    疑似故障無法起駛，且丁○○與甲○○欲操作系爭鐵工廠內
    之起重機（下稱系爭天車）吊卸強盜而來之鋼材時，亦因不
    熟悉操作方法，導致該天車受損，適鐵工廠主人戊○○發覺
    有異，到場察看，丁○○隨即上前表示要將曳引板車所搭載
    之鋼材出售，戊○○未答應買受，而同意寄藏該鋼材（戊○○被訴犯寄藏贓物罪部分另審結），嗣丁○○欲找己○○及
    有駕駛大貨車經驗之乙○○到場查看系爭曳引板車故障情形
    ，乃撥打行動電話指示丙○○駕車至高雄縣路竹交流路會合
    ，並請甲○○駕系爭箱型車搭載其至該處，戊○○亦聯絡工
    人蔡振南前往修理系爭天車；另丙○○在高速公路行駛，因
    現款不足無力繳付過路費，竟另基於意圖為自己不法所有之
    犯意，利用當時己○○雙手遭綁不及防備之際，公然徒手搶
    奪己○○皮包內所有之現金1,000 元，用以支付高速公路過
    路費；待丁○○與丙○○等人會合後，甲○○自行駕駛系爭
    箱型車在前帶領，丁○○乘坐丙○○駕駛之系爭小客車隨行
    ，與乙○○及己○○一起前往系爭鐵工廠，一行人到達鐵工
    廠後，己○○（身體仍受拘束）聽取丁○○描述車輛故障情
    形，乃表示不會修理，遂未進入工廠內，而與丙○○留在系
    爭小客車上等候，甲○○、丁○○與乙○○則進入工廠察看
    車輛情形，乙○○試車後判斷系爭曳引板車之剎車皮已有損
    壞，適工人蔡振南前來修護系爭天車，即由戊○○操縱天車
    乙○○在系爭曳引板車上鉤鋼材，而將鋼材吊卸至工廠地上
    藏放，待全部鋼材搬運完畢，甲○○向戊○○表示丁○○即
    其介紹之出售者，並與丁○○向戊○○陳稱委請其幫忙出售
    鋼材，並約定改日再來收款等語，旋各自駕車離開，同日上
    午7 時22分許，丙○○駕車搭載丁○○、乙○○及同己○○
    （行動仍受限制）前往高雄縣大社鄉○○村○○路98號之假
    期汽車旅館205 室，由丙○○留下看守，而將己○○拘禁於
    該處，丁○○與乙○○則依甲○○指示，前往處理系爭曳引
    板車故障事宜，嗣於同日下午2 時30分許，己○○趁丙○○
    睡著疏於看守之機會，撥打房間內電話報警，經警獲報到場
    並當場逮補丙○○，且扣得丁○○所有供妨害自由、強盜所
    用之玩具手槍及西瓜刀各1 把、膠帶1 捲、童軍繩4 條及毛
    巾1 條；惟戊○○當時不知本案已為警查獲，仍於97年5 月
    6 日中午12時許，經徵得不知情之東隆造漆螺絲股份有限公
    司（下稱東隆公司）負責人賴欽麃（所涉收受贓物部分，業
    經臺灣高雄地方法院檢察署檢察官以97年度偵字第13275 、
    20000 號為不起訴處分）同意出借場地，遂轉將受寄藏放之
    上開鋼材放置在東隆公司位於台南縣永康市○○路261 巷12
    號之工廠內，嗣經丙○○帶警前往戊○○所有之系爭鐵工廠
    指認，再經戊○○配合調查，為警分別尋獲上開鋼材及系爭
    曳引板車，始循線查悉上情。
三、案經己○○、春雨公司訴由高雄縣政府警察局仁武分局報請
    臺灣高雄地方法院檢察署檢察官偵查起訴。
    理  由
一、證據能力之判斷：
    按被告以外之人於審判外之言詞或書面陳述，除法律有規定
    者外，依刑事訴訟法第159 條第1 項之規定，雖不得作為證
    據，但依同法第159 條之5 規定，經當事人於審判程序同意
    作為證據，法院審酌該言詞陳述或書面陳述作成時之情況，
    認為適當者，仍得作為證據，且如當事人、代理人或辯護人
    於法院調查證據時，知有上開不得為證據之情形，而未於言
    詞辯論終結前聲明異議者，視為有前項之同意。而本件關於
    證人曾育炎、李振記於警詢中之陳述；證人蔡振南於檢察官
    偵查中之陳述；證人即告訴人己○○、證人即同案被告戊○○、證人即告訴代理人陳錕鈺、證人賴清麃、證人即共同被
    告甲○○、丁○○、丙○○、乙○○於警詢及檢察官偵查中
    之陳述等證據，被告甲○○、丁○○、丙○○、乙○○及選
    任辯護人、指定辯護人於本院行準備程序時，均明確表示對
    於證據能力無意見（詳本院卷第85頁、第144 頁、第145 頁
    、第162 頁），且渠等亦未於本院審理過程中聲明異議，本
    院審酌上開陳述作成時之情況均屬正常，且與本案相關之待
    證事實具有關連性，因認上開證據均具有證據能力。
二、有罪部分：
    訊據被告丁○○就上開受被告甲○○指示，邀約被告丙○○
    、乙○○剝奪被害人己○○行動自由之事實坦承不諱，惟矢
    口否認有強盜犯行，辯稱僅受被告甲○○指示，將系爭曳引
    板車開至系爭鐵工廠置放云云；另訊據被告丙○○、乙○○
    對上開受被告丁○○邀約，共同剝奪告訴人己○○行動自由
    之事實，及被告丙○○另就在系爭小客車，自己○○皮包拿
    取1,000 元之事實，均坦誠不諱，惟被告丙○○矢口否認有
    搶奪己○○皮包內1,000 元之犯行，辯稱伊在系爭小客車中
    撿到皮包，以為該皮包為其兄即被告丁○○所有，乃自其中
    拿1,000 元以支付高速公路過路費云云；再訊據被告甲○○
    矢口否認有強盜及剝奪告訴人己○○行動自由之犯行，辯稱
    伊與妻感情甚篤，告訴人非伊妻之姦夫，亦未指示被告丁○○邀約他人剝奪被害人己○○之行動自由，或強盜系爭曳引
    板車所搭載之鋼材，僅因被告丁○○問伊何人可收購廢鐵，
    乃帶被告丁○○至系爭鐵工廠，本欲介紹被告丁○○認識同
    案被告戊○○，因同案被告戊○○不在而無法介紹，案發當
    日凌晨係被告丁○○打電話要求伊帶路，伊未參與吊卸系爭
    曳引板車所搭載之鋼材云云。經查：
  (一)上開被告丁○○、丙○○、乙○○共同剝奪己○○行動自由
    ，被告丁○○將系爭曳引板車開至台南市空軍醫院附近台糖
    量販店，由被告甲○○帶路將系爭曳引板車開至系爭鐵工廠
    ，及被告丙○○、乙○○駕駛系爭小客車搭載告訴人己○○
    在高速公路行駛，因接獲被告丁○○電話而至路竹交流道會
    合後，至系爭鐵工廠察看系爭曳引板車、吊卸鋼材，另將告
    訴人己○○載往假期旅館剝奪行動自由之事實，為其等3 人
    所自承，經核該被告3 人所述大致相符，且與證人即告訴人
    己○○證稱略以：97年5 月5 日凌晨2 時30分許，在系爭加
    油站內加油後，將搭載鋼材之系爭曳引板車直接開上國道1
    號高速公路，準備北上台中工業區，在仁德戰備跑道有一部
    紅色自小客車（指系爭小客車），坐副駕駛座者拿指揮棒要
    伊停車，伊被攔停後，1 名歹徒持手槍要伊下車，另1 名歹
    徒持西瓜刀，拿槍歹徒並要伊頭低下，另1 名歹徒即拿童軍
    繩綁伊雙手，並以毛巾矇住伊眼睛後，再用膠帶綑綁頭部，
    將伊推入該小客車車內，表示要開往新竹，因後座沒有人，
    估計歹徒僅2 人上車，其後該車曾停於1 處有大型機具啟動
    之處，並聽到有駕駛車輛之聲音，有1 歹徒問伊系爭曳引板
    車之連結器如何分開，因連結器打開曳引車及板台車才可分
    開，後來將伊載入汽車旅館限制行動自由等語（詳高雄縣政
    府警察局仁武分局高縣仁警偵移字第09700000893 號卷【下
    稱警卷】第33至40頁、臺灣高雄地方法院檢察署97年度偵字
    第1327 4號卷【下稱偵字第13274 號卷】第27頁、本院卷第
    213 至216 頁）；證人即同案被告戊○○證稱略以：伊住在
    系爭鐵工廠旁約3 間房子間隔處，97年5 月5 日清晨4 點多
    ，因鐵工廠圍牆被被告丁○○駕駛系爭曳引板車撞到，而使
    伊驚醒，伊出去察看時，有1 人在操作系爭天車吊卸系爭曳
    引板車所搭載之鋼材，另1 壯壯之人表示要將系爭曳引板車
    所搭載之鋼材出售予伊，伊表示該批鋼材不合用，且伊無錢
    購買，但可代為轉賣，後來他們表示要伊代為出售鋼材，因
    吊卸過程系爭天車發生損壞，伊要被告丁○○將系爭曳引板
    車開正後再試可否吊卸，但還是無法正常吊卸，該2 人即駕
    車離去，當時距系爭曳引板車到達時約半小時，約天亮時，
    被告丁○○帶被告丙○○、乙○○到達鐵工廠，伊電請工人
    蔡振南前來修理，亦於約天亮時到達，天車修好鋼材吊卸後
    約早上7 時多，他們要將系爭曳引板車倒出鐵工廠時，該車
    故障而無法發動，被告丁○○等人先離去，伊亦隨同離開，
    伊有聯絡沅鉦鋼鐵及東隆基礎螺絲及造漆股份有限公司（下
    稱東隆公司），該2 家公司均不願購買上開鋼材，但東隆公
    司老闆賴清麃同意該鋼材可寄放於東隆公司等語（詳警卷第
    22 至24 頁、臺灣高雄地方法院檢察署97年度偵字第13275
    號卷【下稱偵字第13275 號卷】第79至80頁、臺灣高雄地方
    法院檢察署97年度偵字第23309 號卷【下稱偵字第23309 號
    卷】第71至82頁、本院卷第217 至224 頁）；證人即春雨公
    司業務員陳錕鈺證稱略以：系爭曳引板車所搭載之上開鋼材
    為春雨公司所有，價值116 萬1567元等語（詳警卷第46至47
    頁、偵字第13 275號卷第92至93頁）；證人即受僱於戊○○
    之工人蔡振南證稱略以：97年5 月間某日早上，戊○○打電
    話要伊去修系爭天車，有拖板車停放於鐵工廠，戊○○說圍
    牆被車撞壞，有人擅用系爭天車吊卸鐵條，天車損壞等語（
    詳偵字第1327 5號卷第86至87頁））；證人賴清麃證稱略以
    ：戊○○為伊客戶，97年5 月5 日早上約9 時許，伊外務員
    打電話表示戊○○有一批鋼材要求寄放，伊不好意思拒絕而
    同意寄放，原系爭曳引板車所搭載之鋼材係應戊○○要求所
    寄放等語（詳警卷第26至28頁、偵字第13275 號卷第55至56
    頁、第66至68頁）；證人即協興汽車修配廠老闆曾育言證稱
    略以：系爭曳引拖車係被告丁○○、乙○○委請李振記駕駛
    拖車拖到伊修配場修理等語（詳警卷第50至53頁）；證人即
    拖車司機李振記證稱略以：97年5 月5 日上午10時30分許，
    有人打電話要求拖吊一輛故障之曳引車，經會合後，係被告
    丁○○、乙○○要伊將系爭曳引板車自系爭鐵工廠，拖吊至
    協興汽車修配廠修理等語（詳警卷第54至56頁）大致相符，
    且有玩具手槍1 把、西瓜刀1 支、白色膠帶1 捲、童軍繩4
    條、毛巾1 條扣案（詳警卷第59至62頁搜索扣押筆錄及所附
    扣押物品清單，扣案玩具手槍經鑑定：無法發射彈丸，認不
    具殺傷力，亦有高雄縣政府警察局槍彈鑑定書1 份附卷可稽
    ），上開鋼材之贓物認領保管單1 份、被告乙○○指認系爭
    小客車之照片2 張、查獲之假期汽車旅館及攔停之仁德戰備
    道現場照片14張（含西瓜刀、玩具手槍照片各1 張，童軍繩
    、毛巾、白色膠帶之照片2 張）、在東隆公司尋獲上開鋼材
    之現場照片8 張、在協興汽車修配廠尋獲系爭曳引拖車之現
    場照片10張、春雨公司裝貨明細表1 份、現場採證報告書及
    自假期汽車旅館205 號防水杯、西瓜刀柄、吸管、煙蒂、自
    系爭曳引板車駕駛室所採獲竹筷DNA-STR 型別與被告丙○○
    、乙○○、告訴人己○○相符或不排除混有被告丙○○、乙○○DNA 、混有被告丙○○與另1 男性DNA 之鑑驗書、扣案
    西瓜刀刀刃所採指紋與被告丙○○左拇指指紋相符之鑑驗書
    各1 份附卷可稽（詳警卷第69頁、第81頁、第82至88頁、第
    98至101 頁、第102 至第106 頁、第107 頁、臺灣高雄地方
    法院檢察署97年度偵字第20000 號卷第15至76頁），從而事
    證明確，上開事實應可認定。
  (二)被告甲○○、丁○○固否認有強盜之犯意聯絡及行為分擔，
    然：
    1.依證人即同案被告戊○○證稱略以：之前雖不認識被告甲○○，但案發前2 、3 天，被告甲○○曾至系爭鐵工廠詢
      問伊要不要買廢鐵等語（詳偵字第23309 號卷第71頁、本
      院卷第222 頁），核與被告甲○○證稱略以：案發前數日
      有帶被告丁○○去找同案被告戊○○，雖沒有遇見同案被
      告戊○○，但伊後來有遇見，同案被告戊○○表示要看到
      廢鐵才能決定是否購買等語（詳97年度偵緝字第32至33頁
      、本院卷第230 頁）大致相符，則本件案發前被告甲○○
      即已事先向同案本告探詢出售廢鐵之事實，應可認定。
    2.依被告丁○○供稱略以：本件之主謀為被告甲○○，伊與
      被告丙○○、乙○○將告訴人己○○綑綁推入系爭小客車
      後，即以所持用0000000000號行動電話撥打被告甲○○所
      持用之0000000000號行動電話聯繫，依被告甲○○指示，
      由伊1 人將系爭曳引板車開至台南市台1 線之台糖量販店
      （該店在空軍醫院附近）碰面，碰面後由被告甲○○駕系
      爭箱型車帶領伊駕駛該曳引板車至系爭鐵工廠，其後並由
      被告甲○○駕車搭載至路竹交流道，與被告丙○○、乙○○等人會合等語（詳臺灣高雄地方法院檢察署97年度偵緝
      字第1883號卷第42至43頁），及被告甲○○供稱略以：97
      年5 月5 日凌晨3 點多接獲被告丁○○行動電話，約在台
      南市空軍醫院（台糖量販店附近）附近會合，其後並自系
      爭鐵工廠以系爭箱型車搭載被告丁○○至阿蓮交流道（即
      路竹交流道）等語（詳本院卷第229 至231 頁），2 人所
      供相符，且核與證人即同案被告戊○○證稱略以：97年5
      月5 日清晨伊至系爭鐵工廠察看時，有1 個人在操作系爭
      天車，另1 個人在系爭曳引板車上，其中駕駛曳引板車之
      人即被告丁○○，約半小時後，因為系爭曳引板車及系爭
      天車均損壞，該2 人即駕車離開等語（詳偵字第13275 號
      卷第79頁、本院卷第217 頁、第221 頁）大致相符，又案
      發時被告甲○○、丁○○確分別使用0000000000、000000
      0000號行動電話，為其等所自承（詳本院卷第376 頁、第
      360 頁），而被告丁○○所使用之0000000000號行動電話
      ，於97年5 月5 日清晨3 時7 分19秒，確曾撥打被告甲○○所使用之0000000000號電話，亦有通聯調閱查詢單2 份
      附卷可稽（詳偵字第13274 號卷第56至57頁、偵字第
      23309 號卷第25頁），從而被告丁○○與被告丙○○、乙○○將告訴人己○○綑綁推入系爭小客車後，被告丁○○
      即以行動電話與被告甲○○聯繫，並獨自1 人將系爭曳引
      板車開至台南市台1 線之台糖量販店與被告甲○○碰面，
      由被告甲○○駕車帶領至系爭鐵工廠，約半小時後再由被
      告甲○○駕車搭載至路竹交流道，與被告丙○○、乙○○
      等人會合之事實，亦可認定。至被告甲○○雖辯稱被告丁○○係自行駕駛系爭曳引板車至系爭鐵工廠云云，然被告
      丁○○取得系爭曳引板車及所搭載之鋼材後，以行動電話
      與被告甲○○聯繫時為清晨3 時7 分19秒，屬常人清晨沈
      睡之時，如非事前已有謀議，衡情被告丁○○無可能於該
      時聯繫被告甲○○，且即使事前未有協議而被告丁○○無
      禮深夜臨時求助，衡情被告甲○○亦未必深夜接聽此電話
      ，且縱使接聽此電話後，以被告甲○○自承僅在朋友處認
      識被告丁○○，平常沒有來往之交往情形（詳本院卷第
      375 頁），亦無深夜相約會合協助之可能，被告甲○○既
      已前往會合，則被告丁○○所證由被告甲○○帶路前往系
      爭鐵工廠，即與常情相符，應堪採信，被告甲○○辯稱被
      告丁○○係自行前往伊未予帶路，與常情不符，不足採信
      。另證人即同案被告戊○○證稱與被告丁○○最初一同前
      往系爭鐵工廠之人非被告甲○○一語，非但與被告丁○○
      所證不符，且如上所述，最初到達後約半小時，被告甲○○既駕車搭載被告丁○○前往路竹交流道，而本案並無事
      證顯示丁○○最初到達系爭鐵工廠，及共同被告戊○○前
      往鐵工廠察看後，至隨後半小時被告甲○○、丁○○前往
      路竹交路道之間，另有他人前往系爭鐵工廠，或有人離開
      系爭鐵工廠，則被告甲○○應為與被告丁○○前往系爭鐵
      工廠之人，即為同案被告戊○○前往察看時所見之另1 人
      ，亦可認定，同案被告戊○○證稱被告甲○○非最初與被
      告丁○○前往鐵工廠之人，核屬迴護之詞，亦無可採。
    3.依證人即同案被告戊○○證稱略以：伊至系爭鐵工廠察看
      時，被告丁○○表示要將系爭曳引板車所搭載之鋼材出售
      予伊，伊雖表示無錢購買，但被告丁○○仍自行以系爭天
      車將鋼材卸下，該日被告甲○○亦向伊表示，被告丁○○
      係伊所介紹，要賣曳引板車所搭載之鋼材予伊等語（詳警
      卷第23頁、本院卷第223 頁），另依證人即被告乙○○證
      稱略以：伊至系爭鐵工廠後，被告丁○○叫伊將系爭曳引
      板車上之鋼材卸下，伊在曳引板車上幫忙鉤鋼材等語（詳
      偵字第23309 號卷第123 頁），且如上所述，原搭載於系
      爭曳引板車上之鋼材，最後均被卸下且寄放於東隆公司，
      曳引板車亦被拖吊至協興汽車修配場修理，則系爭曳引板
      車到達系爭鐵工廠後，被告丁○○、甲○○確有表示將系
      爭曳引車所搭載之鋼材出售予同案被告戊○○，且將鋼材
      自系爭曳引板車卸載之事實，亦可認定。綜上，本件案發
      前被告甲○○即已先向同案被告戊○○探詢出售廢鐵事宜
      ，且將告訴人己○○綑綁推入系爭小客車後，被告丁○○
      即以行動電話與被告甲○○聯繫，並駕駛系爭曳引板車與
      被告甲○○會合，由被告甲○○駕車帶領至系爭鐵工廠，
      並表示欲將系爭曳引車所搭載之鋼材出售予同案被告戊○○，且將鋼材自系爭曳引板車予以卸載之事實，應可認定
      ，被告丁○○辯稱僅係押人後將系爭曳引板車置放於系爭
      工廠，與事實不符，自無可採。
    4.被告丁○○押人後，既即聯繫將系爭曳引板車所搭載之鋼
      材載至系爭鐵工廠，並表示予以出售併為卸載之行為，取
      得鋼材至出售之時間緊接，足見最初即以不法所有之意思
      取得該鋼材，則押人應為取得鋼材之手段，參酌以所持之
      玩具手槍及西瓜刀恫嚇告訴人己○○，已屬強暴、脅迫之
      方式，並致告訴人己○○不能抗拒，則所為已合於強盜罪
      之要件；而被告甲○○既事先探詢強盜後鋼材出售之事宜
      ，且取得鋼材後立即會合帶同被告丁○○將強盜所得鋼材
      運至系爭鐵工廠圖售，其事先參與本件強盜之謀議甚明，
      對本件強盜之犯行自與被告丁○○有犯意之聯絡及行為之
      分擔，則對本件含剝奪行動自由之強盜犯行，亦應負共犯
      之責，被告丁○○否認有強盜犯行，被告甲○○否認有強
      盜及剝奪行動自由之犯行，均無可採，公訴意旨認被告丁○○係見系爭曳引板車所搭載鋼材價值不斐始萌生強盜犯
      意，被告甲○○係被告丁○○聯繫後始起強盜犯意（公訴
      意旨認被告甲○○原僅教唆妨害自由），亦有誤解。
  (三)被告丙○○雖否認強盜告訴人己○○所有之1,000 元，然其
    既自承由告訴人己○○之皮包內拿取1,000 元繳納高速公路
    過路費（詳本院卷第371 頁），而該皮包告訴人己○○主要
    係用以置放工作紀錄及3 支行動電話，且被告丙○○係因無
    錢繳納高速公路過路費，因而問伊身上有無錢，並取走該
    1,000 元之事實，業據告訴人己○○證述在卷（詳偵字第
    13274 號卷第28頁、本院卷第214 頁），該皮包主要既係放
    置工作紀錄及行動電話，而上開物品有其獨特性，被告丙○○自無誤認之可能，所辯誤認該皮包為其兄即被告丁○○所
    有，尚與常情不符，且與告訴人所證索取過路費之情亦大相
    逕庭，足見所辯與事實不合，自無可採，被告丙○○取錢支
    付過路費時，知悉該1,000 元為告訴人之財物甚明，自應認
    有犯罪之故意；而依上所述，被害人己○○被自皮包拿取
    1,000 元時，如上開告訴人所證，事先已告知，非不告而取
    ，而係趁不能抗拒之情形下，違反告訴人之意願而強取，自
    應成立搶奪罪，亦可認定，所辯未有搶奪犯意，自無可採。
三、論罪科刑：
  (一)按刑法第321 條第1 項第4 款（現行法第3 款）所稱之結夥
    3 人，係以結夥犯之全體俱有犯意之人為構成要件，若其中
    1 人缺乏犯意，則雖加入實施之行為，仍不能算入結夥3 人
    之內，此有最高法院46年台上字第366 號判例可資參照。又
    強盜罪以強暴、脅迫等方法，致使不能抗拒為構成要件之一
    ，當然含有妨害被害人自由之性質，故犯強盜罪而有妨害被
    害人之自由時，是否另論以妨害自由罪名，應就行為人之全
    部犯罪行為實施過程加以觀察。倘妨害自由行為時，強盜行
    為尚未著手實施，可依其情形認為妨害自由、強盜犯罪間具
    有方法結果之牽連關係；若強盜犯行業已著手實施，則所為
    強暴、脅迫等非法方法剝奪被害人行動自由行為，應包括在
    強盜行為之內，無另行成立刑法第302 條第1 項剝奪他人行
    動自由罪之餘地，此亦有最高法院91年度台上字第803 號判
    決意旨可供資參酌。再者，刑法上之幫助犯，固以幫助他人
    犯罪之意思而參與犯罪構成要件以外之行為而成立，惟所謂
    以幫助他人犯罪之意思而參與者，指其參與之原因，僅在助
    成他人犯罪之實現者而言，倘以合同之意思而參加犯罪，即
    係以自己犯罪之意思而參與，縱其所參與者為犯罪構成要件
    以外之行為，仍屬共同正犯，又所謂參與犯罪構成要件以外
    之行為者，指其所參與者非直接構成某種犯罪事實之內容，
    而僅係助成其犯罪事實實現之行為而言，苟已參與構成某種
    犯罪事實之一部，即屬分擔實施犯罪之行為，雖僅以幫助他
    人犯罪之意思而參與，亦仍屬共同正犯，此亦有最高法院27
    年上字第1333號判例可資參照。
  (二)核被告甲○○、丁○○所為，均犯刑法第330 條第1 項之攜
    帶兇器強盜罪；被告丙○○、乙○○強押告訴人己○○之所
    為，均犯刑法第302 條第1 項之私行拘禁罪；被告丙○○強
    取告訴人己○○現金1,000 元之所為，係犯刑法第325條第1
    項之搶奪罪。被告甲○○、丁○○強押被害人己○○時，已
    著手強盜行為之實施，強押之私行拘禁行為，應包括在強盜
    行為之內，不另行成立刑法第302 條第1 項之私行拘禁罪，
    公訴意旨認被告甲○○、丁○○分別另犯教唆私行拘禁罪及
    私行拘禁罪，自有誤解。實施強押告訴人己○○私行拘禁之
    行為人固有3 人，然被告丙○○、乙○○並無強盜之犯意，
    則被告甲○○、丁○○所犯者，應認僅係攜帶兇器強盜罪，
    公訴意旨認所犯為結夥三人及攜帶兇器強盜罪，亦有未合。
    被告丙○○於以強暴、脅迫方法私行拘禁持續中強取告訴人
    己○○現金1,000 元之所為，係犯刑法第325 條第1 項之搶
    奪罪，公訴意旨雖認被告丙○○取得告訴人現金1,000 元之
    所為，係犯刑法第320 條第1 項之竊盜罪嫌，惟被告丙○○
    非乘告訴人不知而竊取，是此部分公訴意旨尚有未洽，惟其
    基本社會事實同一，本院自得加以審理，爰變更應適用之法
    條予以判決。至於公訴人當庭請求就原起訴法條刑法第320
    條第1 項更正為刑法第328 條第1 項部分，因被告丙○○僅
    係利用告訴人雙手遭綑綁不及抗拒之際公然掠取，並未施以
    強暴、脅迫等手段使告訴人不能抗拒而奪取，顯與強盜罪之
    構成要件未合，是公訴人上開請求亦有未洽，附此說明。被
    告甲○○雖未參與攜帶兇器強盜之構成要件行為，然既於事
    前即與被告丁○○有犯意聯絡，並參與籌畫如何犯罪，仍應
    與被告丁○○成立攜帶兇器強盜罪之共同正犯。被告丙○○
    、乙○○就所犯之私行拘禁罪間，有犯意聯絡及行為分擔，
    亦應成立共同正犯。被告丙○○所犯之私行拘禁罪、強盜罪
    間，犯意個別，所犯構成要件不同，應予分論併罰。被告丁○○、丙○○、乙○○如事實欄一所載，前受有期徒刑之執
    行完畢，有臺灣高等法院被告前案紀錄表附卷可稽（詳本院
    卷第391 頁至第414 頁），5 年以內故意再犯
    本件有期徒刑以上之罪，為累犯，均應依法加重其等之刑。
    爰審酌被告甲○○、丁○○均值壯年，不思奮力工作取得經
    濟利益，反以強暴、脅迫之不法方式強盜他人財物，另被告
    丙○○、乙○○以強暴、脅迫方式私行拘禁，對告訴人行動
    自由造成莫大侵害，被告丙○○隨意搶奪他人錢財，對法秩
    序之維護造成一定傷害，被告丁○○、丙○○、乙○○前犯
    罪紀錄均多，素行不佳，被告甲○○前無嚴重犯罪紀錄，素
    行尚可，有上開臺灣高等法院被告前案紀錄表附卷可稽，被
    告乙○○坦承犯行，犯後態度尚佳，被告丁○○、丙○○坦
    承部分犯行，犯後態度尚可，被告甲○○否認犯行，犯後態
    度不佳，及被告4 人犯罪之動機、目的、手段等一切情狀，
    各判處如主文所示之刑，並就被告丙○○部分定應執行之刑
    ，以資警懲。
  (三)扣案之玩具手槍1 把、西瓜刀各1 支、膠帶1 捲、童軍繩4
    條及毛巾1 條，均係供犯罪所用，且均為被告丁○○所有，
    業據其供承在卷（詳本院卷第364 頁），均應依刑法第38條
    第1 項第2 款之規定宣告沒收。
四、無罪部分：
    公訴意旨雖另認被告丙○○、乙○○見告訴人己○○所駕駛
    系爭曳引板車所搭載之鋼材價值不斐，而起覬覦之意，與同
    案被告丁○○共同基於不法所有意圖及強盜之犯意，駕車尾
    隨並如上所述以強暴、脅迫之方式致使己○○不能抗拒而取
    得系爭曳引板車所搭載之鋼材，因認被告丙○○、乙○○均
    涉犯刑法第330 條之第1 項之結夥3 人及攜帶兇器強盜罪嫌
    等語，而訊據被告丙○○、乙○○堅決否認有加重強盜之犯
    行，辯稱被邀約犯案時，被告丁○○係告以告訴人己○○與
    同案被告甲○○之妻有染，受同案被告丁○○邀約共同押告
    訴人己○○，被通知前往系爭鐵工廠係因系爭曳引板車發生
    故障，同案被告丁○○要告訴人及有駕駛大貨車經驗之被告
    乙○○共同至系爭鐵工廠，協助修護系爭曳引板車，並因無
    法修復，依被告丁○○指示，先將曳引板車所搭載之鋼材予
    以吊卸，以利拖吊至修護廠修理等語。而公訴意旨認被告丙○○、乙○○共同涉犯加重強盜罪，無非以其等2 人覬覦鋼
    材價值不斐，被告乙○○參與修護、送修系爭曳引板車及吊
    卸鋼材，且上開修護、送修及吊卸期間，被告丙○○亦分擔
    看守告訴人己○○為主要依據。惟查：
    1.犯罪事實應依證據認定之，無證據不得認定其犯罪事實；
      不能證明被告犯罪者，應諭知無罪之判決，刑事訴訟法第
      154 條第2 項、第301 條第1 項分別定有明文；另所謂認
      定犯罪事實之證據，無論其為直接或間接證據，均須達於
      通常一般人均不致有所懷疑，而得確信其為真實之程度，
      始得據為有罪之認定，若其關於被告是否犯罪之證明未能
      達此程度，而有合理性懷疑之存在，致使無法形成有罪之
      確信，根據「罪證有疑、利於被告」之證據法則，即不得
      遽為不利被告之認定，此亦有最高法院29 年 上字第3105
      號、40年台上字第86號、76年台上字第4986號判例意旨可
      資參照。
    2.被告丙○○受邀押人之所辯（未指明押何人）及、乙○○
      受邀押姦夫之所辯，核與證人即同案被告丁○○證稱略以
      ：伊告知乙○○，因己○○與甲○○老婆有染，去押告訴
      人己○○等語（詳本院卷第263 頁）相符，且證人即告訴
      人己○○亦證稱略以：在汽車旅館吃完早餐後，其中1歹
      徒有說要請老大來指認，看伊是否跟老大女朋友在一起之
      人，如果不是，要包紅包與伊等語（詳警卷第35頁、本院
      卷第213 頁），由上開諸情，堪認被告丙○○、乙○○受
      邀之初，僅有以強暴、脅迫之方法剝奪告訴人己○○行動
      自由之犯意。
    3.系爭曳引板車所搭載之鋼材雖逾百萬，惟尚難推認被告丙○○、乙○○見該鋼材後即必有不法所有之意圖，且如上
      所述，將告訴人己○○綑綁推入系爭小客車後，被告丙○○、乙○○所分擔之工作，僅係駕駛該車載告訴人己○○
      於高速公路持續行駛，非如被告丁○○聯繫被告甲○○會
      合後，即將該鋼材運至系爭鐵工廠求售，且亦無證據證明
      被告丁○○曾將上開求售之事實告知被告丙○○、乙○○
      ，則亦難因被告丁○○與甲○○共謀取得鋼材求售之事實
      ，推認被告丙○○、乙○○同有強盜之犯意聯絡。
    4.被告乙○○雖自承被帶至系爭鐵工廠協助修護曳引拖車，
      且嗣後協助卸載鋼材，惟依上開證人即同案被告戊○○、
      證人李振記、曾育炎所證，系爭曳引板車確有損壞，並委
      請拖吊車拖吊至修護廠修理，則被告乙○○被要求至系爭
      鐵工廠協助修理曳引板車，及嗣後協助聯繫拖吊送修，即
      合常情，且因所搭載之鋼材計29.69 公噸（詳警卷第107
      頁春雨公司裝貨明細表），甚為沈重，拖吊修理前先將鋼
      材予以吊卸寄放亦屬合理，自難因參與上開修護、吊卸、
      送修之行為，逕自推認被告乙○○與被告甲○○、丁○○
      間有強盜之犯意聯絡；另被告丙○○在前揭修護、吊卸、
      送修期間，均負責在系爭小客車、汽車旅館看守告訴人己○○，合於前述受邀為被告甲○○強押姦夫之宗旨，且至
      多僅得認負責看守告訴人己○○，使其他被告得以無後顧
      之憂全心修護、吊卸、送修，亦屬參與該修護、吊卸、送
      修，然仍難逕自推認與被告甲○○、丁○○有強盜之犯意
      聯絡。
    5.綜上，依本件被告丙○○、乙○○所參與之犯行，及上開
      本件之所有事證，尚難使一般人確信該2 人與被告甲○○
      、丁○○有強盜之犯意聯絡而無疑，此外亦查無其他證據
      可證明其等有強盜之犯意，公訴意旨認被告丙○○、乙○○共犯本件強盜犯行，自有不合，此部分自應為被告丙○○、乙○○無罪之諭知。
據上論斷，應依刑事訴訟法第299 條第1 項前段、第300 條、第
301 條第1 項，刑法第28條、第330 條第1 項、第328 條第1 項
、第302 條第1 項、第51條第5 款、第47條第1 項、第38條第1
項第2 款，刑法施行法第1 條之1 ，判決如主文。
本案經檢察官游淑玟到庭執行職務。
中    華    民    國    98    年    3     月    10    日
                  刑事第八庭審判長法  官  李璧君
                                  法  官  曾鈴
                                  法  官  鄭峻明
以上正本證明與原本無異。
如不服本判決應於收受判決後10日內向本院提出上訴書狀，並應
敘述具體理由。其未敘述上訴理由者，應於上訴期間屆滿後20日
內向本院補提理由書(均須按他造當事人之人數附繕本)「切勿逕
送上級法院」。
中    華    民    國    98    年    3     月    10    日
                                書記官  吳韻芳
附錄本判決論罪科刑法條
中華民國刑法第330 條第1 項
犯強盜罪而有第321 條第1 項各款情形之一者，處7 年以上有期
徒刑。
中華民國刑法第325 條第1 項
意圖為自己或第三人不法之所有，而搶奪他人之動產者，處6 月
以上5 年以下有期徒刑。
中華民國刑法第302 條第1 項
私行拘禁或以其他非法方法，剝奪人之行動自由者，處5 年以下
有期徒刑、拘役或3 百元以下罰金。


司法院資訊處製作；財團法人民間司法改革基金會備份。
